【裁判字號】    97,訴,1054
【裁判日期】    971007
【裁判案由】    妨害自由等
【裁判全文】
臺灣臺北地方法院刑事判決              97年度訴字第1054號
公  訴  人  臺灣臺北地方法院檢察署檢察官
被      告  甲○○
            丁○○
            丙○○
共      同
選任辯護人  李建賢律師
上列被告因妨害自由等案件，經檢察官提起公訴（96年度偵字第
19404號），本院判決如下：
    主  文
甲○○、丁○○、丙○○均無罪。
    理  由
一、公訴意旨略以：被告甲○○於民國96年間，因受訴外人邱華
    英之委託，允諾代為處理案外人邱華英與告訴人乙○○間之
    債務關係，遂於96年8 月20日18時許，由被告丙○○開車，
    搭載被告丁○○、甲○○，一同前往告訴人乙○○位於臺北
    縣新店市○○路110 巷61號綠野香波社區之住處，被告甲○○、丁○○先行下車等候，並在警衛室門前見告訴人乙○○
    於18時20分出門時，即上前呼喊告訴人乙○○之名字，告訴
    人乙○○感到害怕，急忙跑進警衛室內，被告甲○○及被告
    丁○○竟基於恐嚇及妨害自由之犯意聯絡，於警衛室外向警
    衛趙竹生表示要與告訴人乙○○處理債務問題，要求警衛趙
    竹生及總幹事陳光隆不要讓告訴人乙○○離開警衛室，並在
    警衛室外守候。被告甲○○、丁○○在告訴人乙○○於警衛
    室擦藥時，竟擅自對告訴人乙○○拍照，並多次提及告訴人
    乙○○之上班地點及告訴人乙○○女兒、丈夫之名字，表示
    24小時都在跟監其家人等語，待被告丙○○到達現場後，被
    告丁○○、丙○○分別於告訴人乙○○前往洗手間時尾隨在
    後，致告訴人乙○○心生畏懼，不敢離去，以此非法之方法
    剝奪告訴人乙○○之行動自由長達約5 小時。因認被告甲○○、丁○○、丙○○涉犯刑法第305 條恐嚇危害安全罪、第
    302條第1項剝奪行動自由罪嫌。
二、按犯罪事實應依證據認定之，無證據不得認定犯罪事實。又
    不能證明被告犯罪者，應諭知無罪之判決，刑事訴訟法第15
    4 條第2 項、第301 條第1 項分別定有明文。次按事實之認
    定，應憑證據，如未能發現相當證據，或證據不足以證明，
    自不能以推測或擬制之方法，為裁判基礎。又認定犯罪事實
    ，所憑之證據，雖不以直接證據為限，間接證據亦包括在內
    ，然無論直接或間接證據，其為訴訟上之證明，須於通常一
    般之人均不致於有所懷疑，而得確信其為真實之程度者，始
    得據之為有罪之認定，倘其證明尚未達到此一程度，而有合
    理性懷疑之存在時，即無從為有罪之認定，此亦有最高法院
    40年台上字第86號判例意旨、76年台上字第4986號判例意旨
    可資參照。又被害人所述被害情形如無瑕疵可指，而就其他
    方面調查又與事實相符，其供述始足據為判決之基礎；而告
    訴人之告訴，係以使被告受刑事訴追為目的，是其陳述是否
    與事實相符，仍應調查其他證據以資審認，有最高法院32年
    上字第657號、52年台上字第1300 號判例意旨可佐參照。復
    按刑法第305 條之恐嚇罪，係以加害生命、身體、自由、名
    譽、財產之事恐嚇他人，致生危害於安全為構成要件，即行
    為人須使人生畏怖心為目的，而通知將加惡害之旨於被害人
    ，使受惡害之通知者，因其恐嚇，生安全上之危險與實害而
    言，至其是否屬惡害之通知，應參酌行為人之動機、目的、
    智識程度、斯時所受之刺激、所用之語氣及全文統觀之，非
    得以隻言片語而斷章取義；倘行為人僅係基於一時氣憤所為
    粗鄙之言或俚俗之語，非意在恐嚇，且對被害人之安全並未
    產生危險與實害者，即難遽以恐嚇罪相繩。再刑法第302 條
    第1 項之剝奪他人行動自由罪，係以私行拘禁或以其他非法
    方法，剝奪人之行動自由為要件，除客觀上有剝奪他人行動
    自由之行為外，並須主觀上有剝奪人行動自由之犯意，其所
    保護之法益均為被害人之自由，目的即在保護「任意離去特
    定處所（空間）之行動自由」不受他人無故之侵害，如行為
    人所採取之手段本身並無侵害他人自由離去之自由，主觀上
    亦無剝奪人行動自由之犯意者，則無從成立前開剝奪他人行
    動自由罪。
三、公訴人認被告涉犯前開罪嫌，無非係以告訴人之指訴，被告
    甲○○、丁○○、丙○○之供述，證人趙竹生、陳光隆之證
    述為其論據。
四、訊據被告甲○○、丁○○、丙○○固不否認有在上揭時、地
    ，向告訴人催討前開債務之事實，惟被告三人均堅詞否認有
    前開犯行，其等辯稱意旨，玆分述如下：(一)被告甲○○辯稱
    ：我們是當日17時30分許，遇到告訴人，那時候請大樓管理
    委員會，大樓總幹事報警的，同日18時許，警察來叫我們要
    好好處理。之後，警察即離去，告訴人跟我們說要等她先生
    到20時30分才會回來；剛開始是我和被告丁○○在涼亭等，
    可是告訴人是坐在對面涼亭跟其他鄰居聊天，我有請告訴人
    過來跟我們一起坐，告訴人說不要，一直等到20時30分，告
    訴人說她先生錯過公車，要等下一班車21時30分才會到，這
    段期間有鄰居陪告訴人過來，說債務會處理，等告訴人的先
    生回來會幫忙處理，後來等到21時30分，我就問告訴人說，
    妳先生為何一直還沒有回來，要不然要去警察局，後來等到
    快23時，警察就來了，後來還有一位律師來，警察就請我們
    到警察局協調，我們就在翌日（21日）凌晨1 時多到警察局
    ，那時候律師有問告訴人為何不回家，告訴人也說不出所以
    然，律師就問告訴人要不要告我們等語。(二)被告丁○○辯稱
    ：我不認識告訴人，僅陪同被告甲○○去那邊找告訴人，我
    坐在涼亭等告訴人，並確實有陪同告訴人去廁所，因為我去
    過廁所。之後，警察有來又離去，我就在那邊等到23時多，
    後來警察又來叫我、被告甲○○及丙○○去警察局協調，整
    個過程如被告甲○○前開所言等語。(三)被告丙○○辯稱：我
    於當日晚上20時30分才過去涼亭那邊跟我朋友即被告丁○○
    會合聊天，我還有去買飲料和被告丁○○食用，在等待期間
    我有陪同告訴人去廁所，因為告訴人有跌倒，走路有一跛一
    跛的，我一方面怕她跌倒。之後，警察來對我們說要到警察
    局處理，警察來時，我人還在車上顧車，我到那邊沒有對告
    訴人講一句話，其餘過程如被告甲○○前開所言等語。
五、本院查：
  (一)被告3 人於上揭時、地，為受案外人邱華英之委託，代為催
    討案外人邱華英與告訴人間債務問題之事實，除為被告3 人
    所坦認外，並有證人邱華英於96年8 月22日警詢、同年10月
    12日偵訊時之證述綦詳明確（見臺灣臺北地方法院檢察署96
    年度偵字第19404號卷，以下簡稱偵卷，第29至32頁、第75
    頁），並有借據、同意切結書、支票影本、連帶保證切結書
    、協議（草稿）等在卷可稽（見偵卷第55至61頁）。
  (二)告訴人雖於警詢時指訴：當被告找到我時，因我摔傷，利用
    警衛扶我至警衛室休息時，要警衛不讓我離開，且當我與他
    們在溝通協調時，我想上洗手間，他們亦派乙名男子跟著我
    上洗手間，不要讓我離開；而他們亦一直要我坐他們的車子
    稱要與我至派出所處理債務上之問題，但當時我害怕便不要
    坐他們的車子一起至派出所；他們稱欲到我的住處等籌錢，
    亦與警衛稱要看住戶名冊，但警衛不同意，且我亦不同意，
    讓他們到我的住處云云。然查，告訴人於檢察官96年12月19
    日偵查時卻供稱：我從家裡出發，看到2 個年輕人坐在警衛
    室，因為他們一直盯著我看，我不認識他們，我決定換一條
    路，那2 個人就上前把我包起來，要我停下來，說有話跟我
    說，我決定要繞回我自己家，就小跑步回去，他們也在後面
    追。我就在61號車道那邊跌倒，警衛扶我進去警衛室幫我擦
    傷，在擦藥的時候，被告他們還對我照相，並跟總幹事說不
    要讓我離開，後來，我要上洗手間，其中1 個年輕人跟我去
    ，我一共上了3次廁所，每1次都有1 個年輕人跟我去，我上
    完廁所都回警衛室，1個年輕人站在警衛室的外頭門口，1個
    在警衛室外頭的椅子上，當天警衛也有在等語（見偵查卷第
    94至96頁），復於本院97年8月26日審理時亦供稱：我上了3
    次廁所，被告讓我到隔壁一棟的警衛室上廁所，叫另外1 位
    先生在警衛室等著我出來，之後，第1 次警察來時，我跟警
    察講說發生的情形，警察先聽他們講說是債務問題後，警察
    就要我們自己商量自己談，我認為我連上廁所都要有人陪同
    ，連去擦藥也不能，我看到車子來來去去，這樣子會讓我感
    覺害怕，這就是被告妨害我自由等語。依告訴人於檢察官偵
    查及本院審理時所供，被告3 人中確有人在告訴人上廁所時
    尾隨在後，而此情形，亦為被告丁○○、丙○○所自承；然
    而，依告訴人所述，被告丁○○、丙○○之尾隨，並未曾對
    告訴人有何剝奪行動自由之行為，而其等除要求告訴人趕快
    籌錢履行積欠案外人邱華英債務之舉動外，在長達5 小時之
    期間內，被告3 人要求警衛不要讓告訴人離開警衛室，擅自
    對告訴人拍照等舉動，經核亦非該當於刑法第302 條所規定
    之拘禁或其他非法剝奪行動自由之構成要件。況且，被告與
    告訴人在前開社區警衛室處所停留之這段期間，告訴人非但
    來去自如上廁所，並與途經該處之社區鄰居寒暄，聊起被告
    3 人係因要債而來；更有甚者，在場附近之警衛、途經該處
    之社區鄰居倘見告訴人有被剝奪行動自由，豈有放任而無動
    於衷之理。是告訴人前開指訴，顯與事實、經驗法則不符，
    不足採信。
  (三)告訴人固於96年8 月21日警詢時指述：對方在言語之中亦提
    到我女兒、我先生、及我上班的地點，並稱24小時都在跟監
    著我女兒，導致我心生畏懼，而我打電話給我先生告知他這
    件事，而我先生便打電話報案請求警方協助，直到警方到場
    後，我覺得我權利受損，並對其對方提出告訴云云（見偵查
    卷第33至34頁），並於檢察官96年12月19日偵訊時供稱：在
    警衛室的時候，那2 個人說他們知道我先生及小孩在哪裡，
    當時有1 位鄰居在場，還要求被告不要提到小孩，被告講我
    先生及小孩至少2次，還講出我女兒的名字，有2位被告一直
    在我旁邊，開車的另1 位被告沒有恐嚇我云云（見偵查卷第
    95至96頁）；然告訴人卻於本院97年8 月26日審判時改稱：
    「（被告3 人有無出言恐嚇？）他們沒有出言恐嚇，但是他
    們說他們會在24小時等在這裡，他們用這種語言，暗示說他
    們已經盯上我的女兒在那裡上班，以及我先生的情形，他是
    用這種方式跟我講的」等語，則被告3 人是否曾對告訴人出
    言恐嚇：「對方在言語之中亦提到我女兒、我先生、及我上
    班的地點，並稱24小時都在跟監著我女兒」，告訴人前後所
    供，已有不一，其於警詢及檢察官偵查時所述，是否可採，
    容有疑義。況且，依證人趙竹生於96年8 月21日警詢時證述
    ：我當時在綠野香波Ｈ區擔任警衛服勤，發現本社區住戶即
    告訴人自己摔倒在地上，我將她扶起來至警衛室內休息，隨
    即有2 位男子衝入警衛室內稱告訴人因積欠債務欲找她，但
    我請該2 名男子至警衛室門口外的涼亭休息，並聯絡我們總
    幹事陳光隆至現場處理；嗣告訴人亦至警衛室門口的涼亭與
    前開2 名男子溝通協調，至於他們談話內容，我便不得而知
    ，我沒有看到3 名男子有出言恐嚇或剝奪其行動自由，但我
    有看到告訴人前往洗手間時，其中有1 名男子便會跟著告訴
    人至洗手間，剩下我就不知道了等語（見偵卷第15頁）；其
    於96年10月12日偵訊時證述：我是擔任前開大樓警衛，當天
    我是18時接班，告訴人從外面跑到門口，跌了一跤，被告跟
    著跑上來，我把告訴人拉到警衛室內，叫被告2 人去警衛室
    門口涼亭，被告表示要跟告訴人要錢，當天我都在場，我沒
    有聽到恐嚇的話，後來我有出去，總幹事陳光隆有來處理，
    告訴人沒有叫我報警，告訴人也沒有向我表示求救的訊息等
    語（見偵卷第25頁）。證人陳光隆於97年4 月23日偵訊時證
    述：我是96年8月至今擔任綠野香波公寓大廈總幹事，96年8
    月20日18時許，我回來辦公室（警衛室與辦公室是在一起的
    ）時，看到承租戶即告訴人受傷，我讓告訴人進來警衛室擦
    藥，並詢問狀況，告訴人說年輕人找她，但沒有講很清楚，
    我並看到2位年輕人站在警衛室門口，我不讓2位年輕人進來
    警衛室內，當時告訴人在警衛室內，本件是我要報警的，而
    其他住戶進出警衛室有問告訴人一下，關心一下就走掉，我
    下班前，2 位年輕人及告訴人還在，之後，警察有來詢問告
    訴人狀況，我才知道是借貸問題，我交給警察，我就離開辦
    公室了，但證人即警衛趙竹生都在，嗣於同日19時多許，告
    訴人與前開2 位年輕人在外面交談，我就沒有再問狀況，我
    進進出出，他們就在外面講話，這段期間，告訴人沒有向我
    求救等語明確（見偵卷第111至112頁）。證人鄭正成（即本
    件承辦員警之一）於本院97年9 月23日審判時證述：本件於
    96年8 月20日18時許第一次報案，我接獲值班無線電說民眾
    有糾紛，呼叫我們去處理，我與程小昌警員一起過去，當時
    係傍晚18時許，我們抵達現場時，在場人有告訴人、警衛均
    在警衛室內，我有看到3 名陌生的年輕人，他們一位或是兩
    位在車上，另外1 位就在社區警衛室入口附近，離警衛室不
    遠。他們說與告訴人有糾紛，我有問告訴人發生何事，告訴
    人有說是債務問題，我有問告訴人是否需要警方協助，告訴
    人說他們自己談，我得到的答案是他們有債務糾紛，他們要
    談。本件由我處理，程小昌警員就在我旁邊，我們待在那裡
    前後20分鐘許，我也有問警衛室門口外面的年輕人，他們說
    告訴人有欠他們錢，有債務上的糾紛，當時告訴人並沒有向
    我表示她行動受到限制，也沒有說外面的年輕人有恐嚇她會
    感到害怕，告訴人也沒有要求我把她帶離開，或是把外面年
    輕人帶離開，亦沒有要求警方介入，我也再三詢問告訴人是
    否需要我們協助，告訴人說他們會自己談等語明確，而其於
    97年5月15日偵訊時亦為相同情節之證述（見偵卷第116至11
    7頁）。證人王唯霖（即本件承辦員警之一）於97年5月15日
    偵訊時證述：本件報案次數有2 次，我在巡邏服勤時，當天
    23時許，告訴人的配偶有報案綁架，這是第2 次報案，我就
    直接過去前開社區現場，我抵達現場時，發現有3 位被告在
    涼亭，告訴人及警衛趙竹生都在警衛室內，我問告訴人情形
    ，告訴人說要等他朋友來才要告訴我什麼事情，之後，告訴
    人的朋友陳傳中律師來到現場與告訴人溝通，告訴人很堅持
    說要提出妨害自由罪與恐嚇罪之告訴，我就請他們全部至警
    局製作筆錄，我在現場有問3 位被告，被告亦說是債務糾紛
    ，我當時看不出來告訴人有很害怕，因為有律師陪同等語（
    見偵卷第116至117頁），並有同上偵卷第62至63頁之台北縣
    政府警局公務電話紀錄簿2 紙、本院卷內97年7月7日刑事陳
    報狀內檢附本件事發現場照片9張在卷可憑。佐以被告3人與
    告訴人所停留之位置，均在上揭綠野香波社區警衛室前面，
    已如前述，衡諸一般經驗法則，告訴人果真遭被告3 人以前
    開言詞恐嚇，告訴人為顧及自己、女兒及先生之安全，必當
    甚為恐懼，而有所反應，然而，在告訴人停留在警衛室的這
    段期間內，卻從未向警衛室之警衛反應；尤有甚者，在警員
    獲報第2 次前往處理時，當警員王唯霖詢問告訴人什麼事時
    ，告訴人卻未及時提出，亦未請求警員處理，反而要等朋友
    來才要告訴警員王唯霖，其種種之反應，在在與一般正常人
    遭恐嚇因而心生畏懼之被害人有所不同，顯見事發當時被告
    3 人並未以生命、身體、名譽、財產之事，對告訴人恐嚇，
    至為明確。是告訴人前開指訴，顯係自己心生疑竇，有所顧
    忌所致，尚無法據此單一之指訴，即遽認被告3 人有何恐嚇
    之犯行。
  (四)基上所述，被告3 人所辯與事實相符，洵堪採信。公訴人所
    舉事證，尚不足使本院形成被告3 人確有前開犯行之確信。
    此外，遍查本件所有卷證資料，並無其他積極證據，足證被
    告3人有公訴人所指上開犯行，揆諸上揭規定，自應為被告3
    人無罪判決之諭知。
據上論結，應依刑事訴訟法第301條第1項前段，判決如主文。
本案經檢察官林怡君到庭執行職務。
中    華    民    國    97    年    10  月      7     日
                  刑事第十六庭審判長法  官  蔡守訓
                                    法  官  徐千惠
                                    法  官  施添寶
以上正本證明與原本無異。
如不服本判決應於收受本判決後10日內向本院提出上訴書狀，並
應敘述具體理由，如未敘述上訴理由者，應於上訴期間屆滿後20
日內補提理由書狀於本院（均須按他造當事人之人數附繕本）「
切勿逕送上級法院」。告訴人或被害人如對於本判決不服者，應
具備理由請求檢察官上訴，其上訴期間之計算係以檢察官收受判
決正本之日期為準。
                                    書記官  陳弘文
中    華    民    國    97    年    10  月      7     日


司法院資訊處製作；財團法人民間司法改革基金會備份。
